臺灣臺北地方法院刑事判決　　　　　　　96年度訴緝字第70號
公　訴　人　臺灣臺北地方法院檢察署檢察官
被　　　告　甲○○原名鄭文昌.
　　　　　　　　　　（現於臺灣臺北監獄臺北分監執行中）
上列被告因違反毒品危害防制條例案件，經檢察官提起公訴（九
十五年度毒偵字第二一五○號），嗣於本院準備程序中，被告就
被訴事實為有罪之陳述，經本院合議庭裁定適用簡式審判程序，
判決如下：
    主      文
甲○○施用第一級毒品，處有期徒刑捌月，扣案第一級毒品海洛
因（淨重零點壹壹公克）沒收銷燬，包裝上開海洛因毒品之包裝
袋壹個沒收；又施用第二級毒品，處有期徒刑陸月。應執行有期
徒刑壹年，扣案第一級毒品海洛因（淨重零點壹壹公克）沒收銷
燬，包裝上開海洛因毒品之包裝袋壹個沒收。
    事      實
一、甲○○於民國九十四年間因施用毒品案件，經本院以九十四
    年度毒聲字第一七一號裁定送觀察、勒戒後，認無繼續施用
    毒品之傾向，而於九十四年八月十七日出所，並由臺灣臺北
    地方法院檢察署檢察官於同年八月十八日以九十四年度毒偵
    字第二二二六號、九十四年度毒偵緝字第一四八號為不起訴
    處分確定。嗣又因施用第一、二級毒品案件，經臺灣板橋地
    方法院於九十五年五月十二日以九十五年度訴字第一一四六
    號各判處有期徒刑七月及四月，定應執行刑為有期徒刑十月
    ，嗣提起上訴後經臺灣高等法院於九十五年八月二十五日以
    九十五年度上易字第一三一四號判決撤銷原判決關於施用第
    二級毒品部分，改以連續施用第二級毒品罪判處有期徒刑七
    月確定，上開案件經臺灣高等法院以九十五年度聲字第一九
    九○號裁定定應執行刑為有期徒刑一年（尚未執行完畢，不
    構成累犯）。詎甲○○猶不知悔改，基於施用第一級毒品海
    洛因之犯意，於九十五年八月五日晚間零時五十分許為警查
    獲後採尿前回溯二十六小時內之某日時（不含為警查獲後至
    採尿前之時間），及於上開為警查獲後採尿前回溯九十六小
    時內之某日時（亦不含為警查獲後至採尿前之時間），在其
    臺北縣新店市○○路六十五巷三十一之一號住處內，各施用
    第一級毒品海洛因及第二級毒品安非他命一次。嗣於九十五
    年八月五日晚間零時五十分許，為警在臺北市○○區○○路
    二段二四四巷十二號住處查獲，並扣得第一級毒品海洛因一
    包（海洛因淨重○‧一一公克，包裝袋重○‧一六公克）。
二、案經臺北市政府警察局文山第二分局報請臺灣臺北地方法院
    檢察署檢察官偵查起訴，嗣於本院準備程序中，甲○○就被
    訴事實為有罪之陳述，經告以簡式審判之要旨，並聽取當事
    人之意見後，本院合議庭裁定以簡式審判程序審理。
    理      由
一、訊據被告甲○○對於上開犯罪事實坦承不諱（見本院九十六
    年四月九日準備程序筆錄及同日簡式審判筆錄），且將被告
    於九十五年八月五日為警查獲後採集之尿液送請鑑驗後，確
    呈現嗎啡、可待因、安非他命及甲基安非他命類藥物陽性反
    應，有臺灣尖端先進生技醫藥股份有限公司九十五年八月十
    一日濫用藥物檢驗報告一紙附卷可稽（見九十五年度毒偵字
    第二一五○號卷第三十八頁），而扣案之毒品一包經送鑑認
    含有第一級毒品海洛因成分（海洛因淨重○‧一一公克，包
    裝袋重○‧一六公克），亦有法務部調查局九十五年九月十
    九日調科壹字第○九五二三○一七○七○號鑑定書一紙在卷
    可考（見同上偵卷第五十七頁），足證被告前開出於任意性
    之自白與事實相符，被告施用第一級毒品之犯行堪以認定。
    此外，被告前因施用毒品案件，經本院以九十四年度毒聲字
    第一七一號裁定送觀察、勒戒後，認無繼續施用毒品之傾向
    ，而於九十四年八月十七日出所，並由臺灣臺北地方法院檢
    察署檢察官於同年八月十八日以九十四年度毒偵字第二二二
    六號、九十四年度毒偵緝字第一四八號為不起訴處分確定。
    嗣又因施用第一、二級毒品案件，經臺灣板橋地方法院於九
    十五年五月十二日以九十五年度訴字第一一四六號各判處有
    期徒刑七月及四月，定應執行刑為有期徒刑十月，嗣提起上
    訴後經臺灣高等法院於九十五年八月二十五日以九十五年度
    上易字第一三一四號判決撤銷原判決關於施用第二級毒品部
    分，改以連續施用第二級毒品罪判處有期徒刑七月確定等情
    ，有臺灣高等法院被告前案紀錄表在卷可憑。足見被告已係
    五年內三度犯施用毒品罪，本件自應依法追訴、審判無訛。
二、按海洛因及安非他命分屬毒品危害防制條例第二條第二項第
    一款、第二款所規定之第一級、第二級毒品。核被告所為，
    係犯同條例第十條第一項、第二項之施用第一、二級毒品罪
    ，被告施用前持有第一、二級毒品之行為，均為嗣後施用之
    行為所吸收，不另論罪。爰審酌被告前曾因施用毒品經觀察
    、勒戒等程序，並經追訴審判，惟仍再施用毒品而犯本罪，
    然其施用毒品僅屬自戕行為，尚未有嚴重破壞社會秩序或侵
    害他人權益之情形，且行為後坦承犯行、犯後態度尚佳等一
    切情狀，分別量處如主文所示之刑。扣案之第一級毒品海洛
    因（淨重○‧一一公克），應依毒品危害防制條例第十八條
    第一項之規定沒收銷燬；包裝上開海洛因之包裝袋一個，具
    有防止毒品裸露、逸出及潮濕之功用，並便於攜帶，自屬供
    被告施用第一級毒品犯罪所用之物，且該包裝袋連同袋內盛
    裝之海洛因均係被告向他人購買而來，而屬被告所有之物，
    此據被告供承在卷（見前揭偵查卷第九頁），應依刑法第三
    十八條第一項第二款之規定併予宣告沒收。
三、臺灣臺北地方法院檢察署檢察官九十六年度毒偵字第八六六
    號移送併辦意旨略以：被告甲○○染有毒癮，於民國九十五
    年十月中旬起至九十六年二月二十八日為警查獲採尿時回溯
    二十六小時內某時止，在其位於臺北縣新店市○○路六十五
    巷三十一之一號一樓住處，施用第一級毒品海洛因多次，另
    於九十四年間起至九十六年二月二十六日十二時止，在上址
    施用第二級毒品安非他命多次，嗣為警於九十六年二月二十
    八日十一時三十分許，在上址當場查獲，並扣得毒品安非他
    命施用器具二組、毒品安非他命殘渣袋三只及分裝杓管一支
    ，因認被告該部分所犯施用第一、二級毒品罪嫌，與本件起
    訴部分具有實質上一罪之關係，為事實上同一之案件，而請
    求併案審理等語。經查：
  (一)被告於九十六年二月二十八日上午十一時三十分許，在其臺
    北縣新店市○○路六十五巷三十一之一號一樓住處，為警搜
    索扣得安非他命吸食器二組、殘渣袋三只及分裝杓管一支，
    經警採集其尿液檢驗結果，係呈現安非他命、甲基安非他命
    、嗎啡及可待因類藥物陽性反應，有上開扣案物品及臺灣尖
    端先進生技醫藥股份有限公司濫用藥物檢驗報告一紙在卷可
    考（見九十六年度毒偵字第八六六號卷第五十七頁），被告
    亦坦承遭查獲前有施用海洛因及安非他命之犯行（見同上偵
    卷第十三、四十三頁；本院卷第八十三頁）。
  (二)併案意旨雖依被告於警詢中供稱：「我於九十四年間開始即
    染上施用第二級毒品安非他命惡習，最後一次施用第二級毒
    品安非他命係於九十六年二月二十六日十二時許」、「我於
    九十五年十月中旬開始施用第一級毒品海洛因，最後一次施
    用第一級毒品海洛因係於二月二十三日十四時許」等語（見
    同前偵卷第十三頁），而認被告係自九十五年十月中旬起至
    九十六年二月二十八日為警查獲採尿時回溯二十六小時內某
    時止，有施用毒品海洛因多次；暨於九十四年間起至九十六
    年二月二十六日十二時止，有多次施用安非他命之犯行。惟
    依前揭尿液檢驗報告及扣案殘渣袋、施用毒品器具等物，僅
    能證明被告有於採尿前一定時限內施用毒品之行為，而難單
    以被告關於長期施用毒品之自白，遽認其有沿綿數年之多次
    施用犯行，已不待言；且刑法第五十六條連續犯之規定，於
    九十四年二月二日經修正公布予以刪除，自九十五年七月一
    日起施行，而連續犯在本質上原屬數罪，於連續犯之規定廢
    除後，對於先前實務上以連續犯予以處理之案件，應視具體
    個案，除對於合乎接續犯或包括的一罪之情形，認其構成單
    一之犯罪外，應認係數罪併罰（最高法院九十五年度臺上字
    第四一一二號判決參照）。而關於上開判決所提及之「包括
    一罪」，雖未曾明文於刑法條文上出現，然依我國實務判決
    近年來均認為其範圍應係涵蓋「接續犯」及「集合犯」之二
    概念。而接續犯之定義，應指該項犯罪，係由行為人以單一
    行為接續進行，縱令在犯罪完畢以前，其各個舉動已與該罪
    之構成要件相符，但在行為人主觀上，各個舉動不過為其犯
    罪行為之一部分，且該數舉動於同時同地或密切接近之時地
    實施，侵害同一之法益，各行為之獨立性極為薄弱，依一般
    社會健全觀念，在時間差距上，難以強行分開，在刑法評價
    上，亦以視為數個舉動之接續進行，合為包括之一行為予以
    評價，較為合理，始論為包括一罪之接續犯（最高法院九十
    五年度臺上字第一三三一號、九十五年度臺上字第三一九○
    號判決參照），另就集合犯之觀念而言，若該犯罪行為態樣
    ，本質上原具有反覆、延續實行之特徵，立法時既予特別歸
    類，定為犯罪構成要件之行為要素，則行為人基於該罪之犯
    意，在密切接近之一定時間及空間內複次實行之該特定構成
    要件行為，倘依社會通念，於客觀上認為符合一個反覆、延
    續性之行為觀念者，於刑法評價上，即應僅成立一罪，例如
    經營、從事業務、收集、販賣、製造、散布等具有職業性、
    營業性或收集性等具有重複特質之犯罪，均屬包括一罪之集
    合犯概念（最高法院九十五年度臺上字第四五三六號、九十
    五年度臺上字第四六八六號、九十五年度臺上字第五三一五
    號判決參照）。本件被告固於九十五年八月五日凌晨零時五
    十分許為警查獲後採尿前回溯二十六小時內之某日時（不含
    為警查獲後至採尿前之時間），及於上開為警查獲後採尿前
    回溯九十六小時內之某日時（亦不含為警查獲後至採尿前之
    時間），各施用第一級毒品海洛因及第二級毒品安非他命一
    次而為警查獲並提起本件公訴，惟該案犯罪時間迄併辦意旨
    所指九十六年二月二十八日因施用毒品為警再度查獲之時，
    已有半年之久，復無證據確認證明被告此段期間之施用情形
    為何，縱有多數施用行為，亦難認其施用毒品有何時間上之
    密接情形，而與接續犯之定義有所出入；另被告所違犯之施
    用第一、二級毒品罪，其構成要件性質上並不必然具有反覆
    、延續實行之特徵，而行為人施用毒品之行為型態，並不如
    經營特定業務般，必須於在密切接近之一定時間及空間內複
    次從事該特定構成要件行為，縱使施用毒品之行為時有所謂
    成癮性或慣常性之形成，然此應與該施用者自我行為控制犯
    罪慾念之能力強弱有關，並非施用毒品犯罪所獨有，僅屬程
    度之區別而已，與本罪之犯罪構成要件之本質無涉，尚非概
    念涵攝時應予考量之要素，是縱因毒品之施用易使行為人獲
    致愉悅快感而導致依賴性一再施用，然此現象係源於該行為
    人之因素所造成，亦難認被告施用毒品犯行具有反覆、延續
    之特徵，故被告數次施用毒品之行為亦無成立集合犯之餘地
    。
  (三)再者，廢除刑法第五十六條規定之修正說明雖謂：「連續犯
    之規定廢除後，對於部分習慣犯，例如竊盜、吸毒等犯罪，
    是否會因適用數罪併罰而使刑罰過重產生不合理之現象一節
    ，在實務運用上應可參考德、日等國之經驗，委由學說即實
    務以補充解釋之方式，發展接續犯之概念，對於合乎『接續
    犯』或『包括的一罪』之情形，認為構成單一之犯罪，以限
    縮數罪併罰之範圍，用以解決上述問題。」等語，似有意將
    如本案數次施用毒品之犯行涵括入「接續犯」或「包括的一
    罪」之範圍中。然查，該立法說明僅為解釋法律適用之參考
    材料之一，其既未列入法律文字，則並無具立法機關制定法
    律之拘束效力；再者，我國實務判決對於「接續犯」或「包
    括的一罪」之概念已有清楚定義，若非有不合時宜或顯難適
    用之特殊考量，尚難以補充解釋發展之方式過度擴張「接續
    犯」或「包括的一罪」之概念；又修正後之刑法第五十一條
    已對數罪併罰之定應執行刑方式有合理適當之規定，則如何
    會因數罪併罰而使刑罰過重產生不合理之現象，上開修正說
    明並未為進一步之解釋，然依上開規定所定數罪併罰之應執
    行刑，於實務適用上既未曾因而發生修正理由所謂使刑罰過
    重而不合理之情形，則是否有將原實務判決所界定「接續犯
    」或「包括的一罪」之概念予以擴充之必要，亦有疑義，縱
    若立法者憂心上開規定之適用將導致法官對於刑度之裁量權
    過於擴張，仍應自行以立法之方式予以規範並限制之，而非
    捨此不為，反循立法說明之方式冀求以法官於判決時自我設
    限之方式形成實務見解，如此本末倒置無非緣木求魚。況參
    諸刪除修正前刑法第五十六條之立法理由，乃為避免先前因
    適用連續犯之規定所衍生鼓勵犯罪之弊，致使國家刑罰權之
    行使發生不合理現象。至於刪除連續犯之規定後，本應視具
    體情形由法院依行為個數予以數罪併罰抑或認係一罪，亦即
    回歸依行為個數予以論罪科刑之原則。如逕將被告於起訴後
    判決確定前之期間內多次施用毒品之行為，認定均屬接續犯
    或集合犯之單純一罪關係而僅論以一罪，相較於修正前刑法
    連續犯之規定，除範圍得以更加擴張外，而無法定加重其刑
    之適用，豈為事理之平？申言之，苟認被告再有施用毒品之
    行為，均屬接續犯或集合犯之單純一罪關係，則刪除連續犯
    規定藉以避免衍生鼓勵犯罪之弊，致使國家刑罰權之行使發
    生不合理現象之立法目的無法實現外，反較修正前刑法連續
    犯衍生之缺失更加嚴重，當非刑法修正之本意，併予指明。
  (四)綜上所述，本件檢察官移送併辦部分，與起訴部分之犯罪事
    實並不生任何事實上一罪或法律上一罪關係，實則應予分論
    併罰；檢察官移請併案審理，尚有未合，自應將該部分退回
    檢察官，由檢察官另為適法之處裡。
據上論斷，應依刑事訴訟法第二百七十三條之一第一項、第二百
九十九條第一項前段，毒品危害防制條例第十條第一項、第二項
、第十八條第一項前段，刑法第十一條、第五十一條第五款、第
三十八條第一項第二款，判決如主文。
本案經檢察官林達到庭執行職務
中　　華　　民　　國　　96　　年　　4 　　月　　23　　日
　　　　　　　　　刑事第十一庭   法　官　林庚棟
以上正本證明與原本無異。
如不服本判決，應於判決送達後十日內，向本院提出上訴狀。
　　    　　　　　　　　　　　　 書記官　殷玉芬
中　　華　　民　　國　　96　　年　　4 　　月　　25　　日
附錄本案論罪科刑法條全文
毒品危害防制條例第十條：
施用第一級毒品者，處六月以上五年以下有期徒刑。
施用第二級毒品者，處三年以下有期徒刑。
